【裁判字號】    91,保險上易,9
【裁判日期】    920715
【裁判案由】    給付保險金
【裁判全文】
臺灣高等法院民事判決                      九十一年度保險上易字第九號
    上  訴  人  甲○○
    訴訟代理人  徐國勇律師
    複  代理人  許淑惠律師
                劉穀榮律師
                楊廣明
    被  上訴人  南山人壽保險股份有限公司
    法定代理人  林文英
    訴訟代理人  陳郁成
                潘秋玲
右當事人間給付保險金事件，上訴人對於中華民國九十一年四月二日臺灣臺北地方法
院九十年度保險字第七一號第一審判決提起上訴，本院判決如左：
    主      文
原判決除關於駁回上訴人後開第二項之訴及訴訟費用之裁判廢棄。
被上訴人應給付上訴人新臺幣壹佰萬陸仟肆佰肆拾玖元及自民國九十年五月二十二日
起至清償日止，按年息百分之五計算之利息。
其餘上訴駁回。
第一、二審訴訟費用由被上訴人負擔。
    事      實
甲、上訴人方面：
一、聲明：
  (一)原判決廢棄。
  (二)被上訴人應給付上訴人新臺幣（下同）一百萬六千四百四十九元，及自起訴狀繕
    本送達翌日起至清償日止，按年息百分之五計算之利息。。
  (三)願供擔保請准宣告假執行。
二、陳述：除與原判決記載相同者，茲引用之外，補稱：
  (一)上訴人之子張志成與被上訴人於民國八十六年十一月十八日簽訂之「新二十年期
    特別增值分紅養老壽險」及「南山金美滿還本終身保險」（保單號碼分別為Ｚ00
    0000000、Ｚ000000000、Ｚ000000000、Ｚ000000000，下稱系爭保險契約）基本
    條款第六條，及二十年期特別增值分紅壽險契約基本條款第七條約定，就月繳、
    季繳之第二期以後保費，逾寬限期未付者，未明文排除催告約定，依保險法第五
    十四條第二項規定，應作有利於被保險人之解釋，不能以半年繳有催告約定，而
    解釋月繳、季繳即無須催告。系爭保險契約縱未繳納自八十七年十一月十八日當
    期起之保費，亦因被上訴人未為催告而不停止效力，且張志成已於八十八年二月
    二十三日繳清保費，經被上訴人收受，系爭保險契約效力自始未曾停止。退步言
    ，系爭保險契約約定遲延繳納保費即停止效力，及復效後二年內被保險人自殺不
    給付保險金，對要保人有失公平，依民法第二百四十七條之一第三款規定，應屬
    無效。
  (二)張志成曾於八十七年十一月十八日於郵局領取三萬五千元及二萬元，用以交付被
    上訴人之業務員李晨瑄（原名李毓華）繳納保費，且於八十八年一月五日尚出資
    替父親即上訴人及母親即訴外人林芙蓉與被上訴人訂立「南山康福二十年期繳費
    終身壽險」，亦由李晨瑄經辦，於八十八年一月五日生效，倘張志成在八十七年
    十一月十八日欠繳保費，豈有餘款為父母購買新壽險？且倘系爭保險契約因欠繳
    保費而停效，李晨瑄應會勸張志成先補繳系爭保險契約之保費，俟有能力時，再
    替父母買保險，方符情理，足證張志成已將保費交付李晨瑄，轉交被上訴人，關
    於保費收取，李晨瑄係被保險人之代理人或表見代理人，張志成將保費交付李晨
    瑄，視為被上訴人已收取保費，自無停效可言。
  (三)系爭保險契約既未停效，而復效申請書上之簽名經法務部調查局鑑定係他人偽簽
    ，非張志成親簽，應係李晨瑄侵占張志成交付之保費，又不敢向張志成據實以告
    ，乃與被上訴人其他職員共同朋分該保費後，偽造借款借據及復效申請書，使系
    爭保險契約不致失效，事後被上訴人發現，命李晨瑄辭職，李晨瑄心虛改名，以
    求脫罪，並謊稱貸款繳納保費，餘款支票交付張志成。然該支票並無兌現，張志
    成遺物亦無該張支票，且張志成以系爭保險契約貸款計五萬零一百八十五元，抵
    繳保費僅二萬八千元，給付張志成支票僅七千八百五十元，餘款不知去向，足證
    被上訴人員工侵吞保費及借款。被上訴人所辯張志成以借款支付保費，並不實在
    。
三、證據：除援用第一審所提證據外，補提：郵局儲金簿節本、被保險人甲○○、張
    林芙蓉之南山康福二十年期繳費終身壽險保險契約、保險契約復效申請書為證，
    並聲請調閱向被保險人之出勤、上班記錄，及聲請鑑定復效聲請書「張志成」簽
    名之真偽。
乙、被上訴人方面：
一、聲明：上訴駁回。
二、陳述：除與原判決記載相同者，茲引用之外，補稱：
  (一)系爭保險契約約定保費繳納方式按季交付，並由要保人自行繳交，基本條款有關
    第二期以後保險費之交付，月繳或季繳者，保險人無庸催告，自保險單所載交付
    日期翌日起算寬限期間，於寬限期間仍未交付者，效力停止，此約定並無違反保
    險法第一百十六條第一項規定。而是否催告事涉被上訴人業務經營成本，倘須催
    告，所繳納之保費必然較高，若約定免除催告，保費必然較低，難認免除催告之
    約定有何違反誠信原則或對於消費者顯失公平情事。
  (二)保險法第一百零九條第一、二項規定之立法意旨，乃避免被保險人為詐領保險金
    而故意自殺，第二項為避免被保險人於停效後，為詐領保險金而申請復效而設。
    系爭保險契約此部分約定，係以保險法第一百零九條為依據，且係依財政部示範
    條款所定，亦無民法第二百四十七條之一規定之情事。
  (三)兩造於原審合意本件爭點為「保險事故發生是否在停效或復效後兩年內，及系爭
    保險契約有無停效或復效之事由」，應受拘束，上訴人上訴後，推翻原審不爭執
    部分，自非可採。又張志成以上開四張保單貸款，皆自動墊繳前期保費，且續繳
    保單號碼Ｚ000000000、Ｚ000000000、Ｚ000000000等之下期保費，故借款餘額
    僅七千八百五十元，而何以張志成未兌領該面額七千八百五十元支票，被上訴人
    無從得知。
三、證據：除援用第一審所提證據外，補提：保單貸款金額及支票號碼表、保單貸款
    審查表、保單借款合約書為證，並聲請訊問證人李晨瑄。
    理      由
一、上訴人主張：伊子張志成與被上訴人於八十六年十一月十八日訂立系爭保險契約
    ，以張志成為被保險人，伊為受益人。其中保單號碼Ｚ000000000、Ｚ000000000
    之保險金額係隨要保人投保年度屆滿而增加，因張志成投保滿二年，保險金額各
    增加為二十六萬七千八百元，其餘二紙保單之保險金額分別為三十萬、二十萬元
    。嗣張志成於八十九年五月十日因自殺而縊頸窒息死亡，被上訴人依約應給付上
    訴人保險金合計一百零三萬五千六百元，然被上訴人僅理賠二萬九千一百五十一
    元等情，依系爭保險契約，求為命被上訴人給付一百萬六千四百四十九元及自起
    訴狀繕本送達翌日起至清償日止按年息百分之五計算利息之判決。
二、被上訴人則以：系爭保險契約於八十七年十一月十八日起欠繳保費，其中保單號
    碼Ｚ000000000、Ｚ000000000，因由保單價值自動墊繳至八十八年一月二十一日
    ，經三十日寬限期間後，於同年二月二十一日停效，保單號碼Ｚ000000000、Ｚ
    000000000，則經三十日寬限期間後，於八十七年十二月十八日停效。嗣張志成
    於八十八年二月二十三日繳清保費，系爭保險契約於八十八年三月三十日復效，
    於八十九年五月十日復效後兩年內自殺身亡，依保險法第一百零九條第二項規定
    及南山金美滿還本終身保險保單第十八條第一項第三款、新二十年期特別增值分
    紅養老壽險保單條款第二十一條第一項第三款約定，伊不負給付保險金之義務等
    語，資為抗辯。
三、查張志成與被上訴人於八十六年十一月十八日簽訂系爭保險契約，以張志成為要
    保人及被保險人，上訴人為受益人，保險費繳納方式約定為季繳，由要保人於繳
    款日自行繳費，嗣張志成於八十九年五月十日自殺死亡等事實，為兩造所不爭執
    ，且有上訴人提出系爭保險契約之要保書、保單、基本條款、死亡證明書在卷可
    證（見原審卷第一三頁至第四三頁），堪信為真。
四、上訴人主張：被保險人張志成死亡，被上訴人依系爭保險契約約定，應給付保險
    金等語，被上訴人則辯稱：張志成於八十七年十一月十八日起欠繳保費，其中保
    單號碼Ｚ000000000、Ｚ000000000部分，經自動墊繳及寬限期後，於八十八年二
    月二十一日停效，保單號碼Ｚ000000000、Ｚ000000000，則於八十七年十二月十
    八日停效，張志成於八十八年二月二十三日繳清保費，同年三月三十日申請復效
    ，於復效後二年內之八十九年五月十日自殺身亡，伊無須給付保險金等語。經查
    ：
  (一)按停止效力之保險契約，於保險費及其他費用清償後，翌日上午零時，開始恢復
    其效力；被保險人故意自殺者，保險人不負給付保險金額之責任。但應將保險之
    保單價值準備金返還於應得之人。保險契約載有被保險人故意自殺，保險人仍應
    給付保險金額之條款者，其條款於訂約二年後始生效力。恢復停止效力之保險契
    約，其二年期限應自恢復停止效力之日起算，保險法第一百十六條第三項、第一
    百零九條第一項、第二項分別定有明文。查被保險人張志成投保之保單號碼Ｚ
    000000000、Ｚ000000000保險契約，為「新二十年期特別增值分紅養老壽險」，
    ，保單號碼Ｚ000000000、Ｚ000000000保險契約為「南山金美滿還本終身保險」
    ，有系爭保險契約四份附卷可稽，該南山金美滿還本終身保險契約基本條款第八
    條第一項、第二項、第十八條第一項第三款及新二十年期特別增值分紅養老壽險
    契約基本條款第九條第一項、第三項、第二十一條第一項第三款明定，本契約效
    力停止後，要保人得在停效日起二年內，申請復效。復效申請，經被上訴人同意
    並經要保人清償欠繳保險費扣除停效期間的危險保險費後之餘額，自翌日上午零
    時起恢復效力；被保險人在契約訂立或復效之日起二年內故意自殺者，保險人不
    負給付保險金之責任。本件系爭保險契約於八十六年十一月十八日訂立，被保險
    人張志成於八十九年五月十日自殺死亡，距離保險契約訂立日已逾二年，惟被上
    訴人抗辯系爭保險契約因張志成欠繳八十七年十一月十八日之保險費而停效，嗣
    於八十八年三月三十日復效，距離張志自殺死亡日未滿二年，依前開約定，上訴
    人請求被上訴人支付保險金，自應就系爭保險契約於張志死亡前二年即八十七年
    五月十日起至張志成死亡之日即八十九年五月十日止並無停效之事由存在，負證
    明之責。
  (二)查被上訴人辯稱張志成欠繳保險費，致保險契約停止效力者，乃欠繳八十七年十
    一月十八日應繳之一季保險費，計Ｚ000000000號保單七千八百十五元、Ｚ
    000000000號保單七千八百十五元、Ｚ000000000號保單六千三百九十三元、Ｚ
    000000000號保單六千零七元，共二萬八千零三十元（見原審卷第一三、一七、
    二九、三三頁）。惟張志成設於臺北興大郵局第○五六九六一之五號帳戶，於八
    十七年十一月十八日，曾分別自郵局提款機提領三萬五千元，自他金融機構提款
    機提領二萬、四千元（存摺顯示二萬零七元，四千零七元，各該尾數七元為跨行
    提款手續費），當日之餘款為二萬零九百二十七元等情，為兩造所不爭，且有上
    訴人提出之郵局儲金簿節本在卷可稽（見本院卷第六二頁），前二筆提領金額，
    與系爭保險契約每期應繳納之保費金額甚為相近，非無可能係提領以支付本件保
    險費，且其提領餘款較諸應納保險費，亦相距無多，又由該儲金簿所載，張志成
    於系爭保險契約應繳費之八十七年十一月十八日起至被上訴人抗辯系爭保險契約
    於八十八年二月二十三日申請復效止，存款餘額多則達十五萬餘元，少則一萬七
    千餘元（見本院卷第六二、六三頁，原審卷第六五至六七頁），非無資力繳納上
    開八十七年十一月應繳納之保險費二萬八千餘元，況且，張志成曾於被上訴人所
    稱欠費期間內之八十八年一月間，出資為其父母即上訴人及訴外人張林芙蓉向被
    上訴人分別投保八十八年一月五日生效之「南山康福二十年期繳費終身壽險」，
    同由業務員李晨瑄承辦，為兩造所不爭，並有上訴人提出郵局儲金簿節本、該壽
    險保單首頁在卷可稽（見本院卷第六二、一○四頁至一○六頁），倘其於應繳款
    之八十七年十一月十八日無支付能力，焉有於同時期之八十八年一月間尚出資為
    其父母即上訴人及訴外人張林芙蓉向被上訴人分別投保同年月五日生效之「南山
    康福二十年期繳費終身壽險」，前者按年應繳納保險費一萬三千六百八十元，後
    者按年應繳納保險費一萬三千四百九十元，合計二萬七千餘元之理，而任令系爭
    保險契約停效，顯有違情理。
  (三)次查，被上訴人抗辯張志成因欠繳八十七年十一月十八日應繳之一季保險費，嗣
    即繳清，於八十八年二月二十三日申請復效，經伊於三月三十日核准等情，固據
    提出復效申請書為證（見本院卷第一二一至一二四頁），惟上訴人否認該申請書
    簽名之真正，經本院囑託法務部調查局鑑定結果，認為系爭保險契約復效申請書
    四紙，其上「要保人／委任人簽名」欄「張志成」簽名字跡，與上訴人不爭執真
    正之系爭保險契約之保單借款合約書上「要保人簽章」欄「張志成」之簽名字跡
    、張志成信用卡簽帳單上「張志成」簽名之筆劃特徵不同，有該局九十一年十月
    三十一日調科參字第○九一○○六七四○八○號鑑定通知書在卷可參（見本院卷
    第一三五頁），尚難遽認該復效申請書之「張志成」簽名為本人所為，雖證人李
    晨瑄就本件辦理復效經過，證稱：有一陣子張志成說他投資生意沒有錢繳保費，
    伊跟他講沒有繳保費的效果，他說他沒有錢，之後停效伊有跟他講，後來過不久
    他有錢繳，就來辦理復效，是伊經理幫他辦的．．．等語（見本院卷第六七、六
    八頁），核與核與被上訴人提出李晨瑄於八十九年九月二十一日出具之報告書記
    載：「．．．日後逢繳費日均由業務員親自將收費單親交客戶之後，並將收據親
    交客戶，期間因客戶與他人投資公司，資金大筆投入，故無法繳交保費，致使保
    單失效，後客戶表示現剛好有一筆錢可繳保費，故由業務員協助完成辦理復效，
    此一客戶為一心思細密，作事一絲不苟，且對自身事務一概處理得非常清楚，因
    其投資常需周轉資金，故無法正常繳交保費，於遺書上亦交代尚有保費未付，且
    客戶嚴格要求業務員不得告知其家人有購買保險，故每次收據，及繳費通知單均
    由業務員親手交給客戶，客戶本人十分清楚應繳費日，基於業務員基本守則，客
    戶如有保單之更改、變動、均由客戶親自簽名無誤．．．」等語約略相符，有該
    報告書附卷可稽（見原審卷第一五五至一六○頁），亦與證人即被上訴人之區經
    理洪仲仁證稱：復效申請書的手續是伊辦的，張志成拿到公司給我，因為之前李
    晨瑄通知伊這件要辦復效，李晨瑄沒辦法來，要伊幫他辦，張志成開車來到公司
    樓下打電話給伊，伊去拿，拿給伊時復效申請書都已經填好，當時他跟伊講他是
    張志成，身高不到一百七，微胖，沒有戴眼鏡，伊問他是否張志成，他說是，伊
    說伊是經理，叫他把資料交給伊，公司會審核，如符合，再通知繳費，所以當天
    沒有收費的事情。上面的簽名我有核對過要保書，應該是他本人簽的。伊收到後
    的一、二天送公司蓋章，申請復效要將保單一併交回，復效處理好以後要把保單
    還張志成，他開車來載一個朋友來，伊親自將保單交給他。伊記得當天是一號。
    伊就見過他這二次．．．等語（見本院卷第七一頁），．．．張志成拿復效申請
    書來時，伊並未核對
    候來。辦好後，伊告訴李晨瑄，由李晨瑄打電話通知張志成，張志成也是有同事
    陪同，他開深色NEW SENTRA（按裕隆品牌）的車，也是快中午的時候來。兩次我
    都沒有核對他的證件。（本院提示上訴人庭呈張志成照片）八十七年三月十六日
    這一張比較像，伊確定拿復效申請書來的就是這個人，其他的照片跟伊看到的人
    ，不是很像，因為照片的時間太久，伊曾在李晨瑄的桌子玻璃墊下看到一張張志
    成穿軍服和很多直昇機合照的照片，來找伊拿復效申請書的人和照片中的張志成
    應該是同一個人。李晨瑄是伊所管理的業務員，張志成未繳保費，李晨瑄是沒有
    跟伊提過，但伊曾經看過報表。復效前伊沒有看過他本人來補繳保費，是透過業
    務員李晨瑄繳的，繳清了伊才幫他辦復效的手續，他來申請復效時並沒有談論保
    費繳納的事。．．．張志成兩次來都是自己開車，當時都沒有下車，只有把車窗
    搖下來交資料給伊或伊交資料給他，所以只看過他那兩眼，伊確定看到的人跟八
    十七年三月十六日的這張照片很像等語（見本院卷第二○四至二○六頁）。惟查
    ，張志成係透過被上訴人之業務員李晨瑄投保，且自兩造不爭執真正之系爭保險
    契約內容變更申請書記載，張志成於投保後，於八十六年十二月十五日將其應送
    達地址申請變更為臺北縣淡水鎮埤島里三○號之三即證人李晨瑄之
    上訴人提出該變更申請書（見原審卷第五八至六○頁），及李晨瑄之
    見原審卷第一六九頁）可資佐證，足證張志成於系爭保險契約投保後，係委由李
    晨瑄代收繳費通知及其他資料，並由李晨瑄代為繳納保險費予被上訴人。而本件
    應繳納之八十七年十一月十八日之保險費僅二萬八千餘元，張志成於該日之郵局
    存摺曾提領計五萬九千餘元，當日之餘款為二萬零九百二十七元，嗣後於八十八
    年一月五日並出資為其父母向被上訴人投保壽險，同由業務員李晨瑄承辦，繳納
    保險費合計二萬七千餘元，自八十七年十一月十八日起至申請復效日止，其郵局
    存款餘額分別有存款一萬七千餘元至十五萬餘元不等，非無資力繳納八十七年十
    一月之保險費二萬八千餘元，而該復效申請書之簽名非出自張志成之筆跡，證人
    李晨瑄係經手張志成保險費之人，自身有密切之利害關係，其證言難免偏頗，尚
    難遽予採信，而證人洪仲仁雖為李晨瑄之主管，惟亦為李晨瑄之姊夫，業經其自
    承在卷（見本院卷第二○六頁），其與李晨瑄有親誼之情，所證迴護證人李晨瑄
    乃情理之常，參酌所提出復效申請書上「張志成」之簽名，不能認係張志成本人
    所為如前述，自不足為張志成曾申請復效之認定。
  (四)被上訴人復辯稱：張志成於復效後之八十八年十二月十六日曾以系爭保險契約保
    單向伊借款等語，並提出張志成與被上訴人訂立之保單借款合約書及保單貸款審
    查表各四紙為證（見本院卷第七七至八四頁），經本院於九十一年九月十八日準
    備程序訊問上訴人對復效申請書、借款申請書是否有意見？上訴人訴訟代理人答
    稱：對借款申請書沒有意見，復效申請書上簽名不是張志成簽的，只就復效申請
    書爭執真正等語（見本院卷第一二七頁），應認上訴人就上開四紙保單借款合約
    書係由張志成簽名之事實自認，上訴人雖嗣後於本院九十一年一月三日準備程序
    提出上訴理由(五)狀，否認張志成有以系爭保險契約保單借款之事實，並否認上開
    保單借款合約書上張志成簽名之真正（見本院卷第一六○頁），並稱：該保單借
    款合約書係李晨瑄夥同被上訴人職員所偽造云云，然按當事人主張之事實，經他
    造於準備書狀內或言詞辯論時或在受命法官、受託法官前自認者，無庸舉證。自
    認之撤銷，除別有規定外，以自認人能證明與事實不符或經他造同意者，始得為
    之，民事訴訟法第二百七十九條第一項、第三項定有明文。上訴人於為上開自認
    後翻異前詞，否認上開保單借款合約書之真正，屬自認之撤銷，揆諸前開規定，
    應經他造同意，或證明其自認與事實不符，方得為之。被上訴人迄未承認上開保
    單借款合約書係經偽造之情事，難認同意上訴人撤銷自認，且證人李晨瑄證稱：
    ．．．停效後，辦理復效，．．．張志成在復效後，四份保單都有貸款，貸款是
    拿來抵繳保費等語（見本院卷第六八頁），核與證人即系爭保單借款之見證人黃
    雄杰證稱：伊見過張志成一次，他來辦保單借款時見到的。張志成來辦保單借款
    是伊承辦的，伊的簽名部分是伊簽的，張志成簽名是他本人簽的，他沒有跟我講
    借款的用途。張志成和李小姐（李晨瑄）比較熟，因為李小姐要外出，由伊幫他
    頁），互核大致相符，且衡之上開保單借款金額分別為保單號碼Ｚ000000000號
    一萬九千元、Ｚ000000000號一萬九千元、Ｚ000000 000號一萬四千元、Ｚ00000
    000 0號六千零三十五元，合計五萬八千零三十五元，經被上訴人墊繳保險費後
    ，餘款七千八百五十元，被上訴人開立票號為NS0000000號支票一紙交由李晨瑄
    轉交張志成等情，亦經證人黃雄杰證稱：辦好貸款手續以後公司開好禁止背書轉
    讓、受款人是張志成本人的票，票由伊交給李小姐轉交張志成。伊拿到支票，有
    印象支票的金額和他借款金額不符，伊有告訴李小姐，他有去查，結果好像是有
    欠繳保費，所以用借款來墊繳等語（見本院卷第九八、九九頁），足證張志成以
    保單借款之事實，而上訴人又未能提出上開自認與事實不符之事證，其撤銷自認
    ，尚難認為合法。惟張志成以保單申請借款，係於前開復效日期以後數月所為，
    與前開復效申請無關，尚不足以張志成在後所為之借單借款，證明該復效之申請
    為張志成所為，被上訴人此部分之抗辯，尚非可信。
  (五)又查，依系爭保險契約各要保書「五、繳費」欄所載，張志成投保時與被上訴人
    約定之繳費方式為季繳，續期繳費係以自行繳納方式繳交，為兩造所不爭，並有
    各該要保書附卷可稽（見原審卷第一五、一九、三一、三四頁），雖被上訴人辯
    稱：李晨瑄為業務員，只可代收第一期保險費，無權代表被上訴人收取續期保險
    費等語（見原審卷第七四、一四○頁），並提出被上訴人內部製作之代收保險費
    申請書表格為證（見原審卷第一六一頁），依兩造不爭之系爭保險契約約定：「
    分期繳納之第二期以後保險費，應照本契約所載交付方式及日期，向本公司所在
    地或指定地點交付，或由本公司派員前往收取，並交付本公司開發之憑證」，有
    前開南山金美滿還本終身保險契約基本條款第六條、新二十年期特別增值分紅養
    老壽險契約基本條款第七條約定可稽，佐以證人李晨瑄證稱：張志成．．．約定
    繳費方式是一季繳一次，伊是保險業務員，都是他拿錢到公司繳，伊拿收據給他
    。．．．剛開始他繳費的通知要求寄到被上訴人隆德營業處，．．．，由總公司
    寄到該營業處，寄他的名義，由伊代收，．．．伊收到後打電話給他，他放假時
    就會找伊繳錢。他從投保開始都是這樣繳。後來在八十六年十二月十六日張志成
    申請變更收費地址，因公司規定不可把客戶繳費及相關資料寄到公司的營業處，
    所以伊通知張志成更改收費地址至伊
    通知張志成來繳，他會先跟伊約好後把錢交給伊去繳．．．等語（見本院卷第六
    七、六八頁），核與證人洪仲仁證稱：本件是李晨瑄代收保費，．．．李晨瑄收
    回保費後再繳給被上訴人，被上訴人再寄收據給客戶．．等語（見原審卷第二○
    七頁）約略相符，則張志成實際繳納保險費之方式，係自行前往證人李晨瑄任職
    之被上訴人隆德營業處，將保險費交由李晨瑄代向被上訴人繳納，被上訴人收受
    後，開立收據交李晨瑄轉交張志成或寄交張志成乙節，應堪認定。是以就令李晨
    瑄為被上訴人之營業員，依被上訴人內部規定，並無代被上訴人收取第二期保險
    費之權限，惟張志成於投保後起之各期應繳納之保險費既係均由李晨瑄於被上訴
    人之營業處所代收，而被上訴人並未為反對之意思表示，則張志成就第二期以後
    之保險費於被上訴人之營業處所交由李晨瑄代繳，應認李晨瑄代收之效力及於被
    上訴人，而上開八十七年十一月十八日之保險費業經張志成於被上訴人之營業處
    所交付李晨瑄如前述，則李晨瑄收受時，應認張志成已繳納該期之保險費。張志
    成既已繳納該期保險費，系爭保險契約即無因積欠保險費而停效，依前述保險法
    第一百零九條第一項、第二項規定，被保險人故意自殺者，保險人不負給付保險
    金額之責任；保險契約載有被保險人故意自殺，保險人仍應給付保險金額之條款
    者，其條款於訂約二年後始生效力。又上開南山金美滿還本終身保險契約基本條
    款第十八條第一項第三款及新二十年期特別增值分紅養老壽險契約基本條款第二
    十一條第一項第三款明定，被保險人在契約訂立或復效之日起二年內故意自殺者
    ，保險人不負給付保險金之責任。系爭保險契約於八十六年十一月十八日訂立，
    距被保險人張志成於八十九年五月十日自殺死亡，已逾二年，其間系爭保險契約
    既無因未繳納保險費而停效之情事，則上訴人依前開約定，訴請被上訴人給付保
    險金，洵屬有據。
五、查系爭保險契約之保單號碼Ｚ000000000、Ｚ000000000、Ｚ00 0000000、Ｚ
    000000000，約定之保險金依序為二十五萬元、二十五萬元、三十萬元、二十萬
    元，有系爭保險契約附卷可稽，前二者之保險金額依新二十年期特別增值分紅養
    老壽險契約基本條款第三條第一項、第二項約定，本契約第一保單年度保險金額
    按基本保額加上百分之三點五（3.5％）計算；本契約第二至第十保單年度保險
    金額每年按前一年度保險金額的百分之五（5％）遞增等語（見原審卷第二二頁
    ），而張志成係於八十六年十一月十八日投保，於八十九年五月十日自殺死亡，
    依前開約定，其於投保第三年死亡，其保險金額累計各為二十六萬七千八百元、
    二十六萬七千八百元，為兩造所不爭，依上開南山金美滿還本終身保險契約基本
    條款第十八條第一項第三款及新二十年期特別增值分紅養老壽險契約基本條款第
    二十一條第一項第三款約定，被上訴人應給付保險金合計一百零三萬五千六百元
    ，然被上訴人僅理賠二萬九千一百五十一元，業據上訴人陳明在卷，則上訴人訴
    請被上訴人給付一百萬六千四百四十九元及自起訴狀繕本送達翌日即九十年五月
    二十二日（見原審卷第五三頁)起至清償日止，按年息百分之五計算利息之判決
    ，核無不合。原審就此部分，為上訴人敗訴判決，上訴意旨指摘原判決此部分不
    當，求予廢棄，為有理由，爰由本院廢棄改判如主文第一、二項所示。又司法院
    （９１）院台廳民字第○三○七四號令，依民事訴訟法第四百六十六條第三項規
    定，將同條第一項所定上訴第三審之所得受利益數額提高為一百五十萬元，並自
    九十一年二月二十八日起實施，本件判命被上訴人，未逾一百五十萬元，依前開
    說明，乃不得上訴第三審，於宣判時即告確定，上訴人聲請為假執行之宣告，尚
    有未合，原判決駁回其假執行之聲請，理由雖有不同，惟結論並無二致，仍應予
    以維持。上訴意旨指摘原判決此部分不當，聲明廢棄，為無理由，應駁回此部分
    之上訴。
六、兩造其餘攻擊防禦方法，核與判決結果不生影響，不予一一論述，附此敘明。
七、據上論結，本件上訴為一部有理由，一部無理由。依民事訴訟法第四百四十九條
    、第七十八條，判決如主文。
中      華      民      國    九十二    年      七      月      十五    日
                              民事第五庭
                                  審判長法  官  黃  熙  嫣
                                        法  官  鄭  傑  夫
                                        法  官  黃  雅  惠
右正本係照原本作成。
不得上訴。
中      華      民      國    九十二    年      七      月      十六    日
                                        書記官  徐  淑  琴


司法院資訊處製作；財團法人民間司法改革基金會備份。
